臺灣臺中地方法院民事判決　100年度訴字第1822號
原　　　告　張學能
訴訟代理人　陳榮昌律師
被　　　告　張秀如
訴訟代理人　劉喜律師
上列當事人間返還不當得利事件，本院於民國100年10月5日言詞
辯論終結，判決如下：
    主      文
被告給付原告新臺幣貳萬貳仟捌佰壹拾壹元，及自民國一百年一
月二十七日起至清償日止，按週年利率百分之五計算之利息。
原告其餘之訴駁回。
訴訟費用由被告負擔百分之二，餘由原告負擔。
本判決原告勝訴部分，於原告以新臺幣柒仟陸佰元為被告供擔保
後，得為假執行。但被告如以新臺幣貳萬貳仟捌佰壹拾壹元，為
原告預供擔保後，得免為假執行。
原告其餘假執行之聲請駁回。
    事實及理由
一、原告起訴主張：
  (一)緣原告張學能與被告張秀如於民國91年5 月29日協議離婚，
    原告依據離婚協議書第3 款之約定訴請民事法院取得「被告
    於原告將臺中縣新社鄉（現已改制為臺中市新社區○○○○
    段89之143地號土地、面積1,664平方公尺，應有部分30分之
    24，辦理所有權移轉登記予兩造之女張育瑞、張祐慈、張育
    菁各取得應有部分30分之7、30分之7、30分之10之同時，將
    坐落同段89之106地號、面積2,122平方公尺土地，及其上28
    8 號、門牌號碼臺中縣新社鄉（現已改制為臺中市新社區○
    ○○街○段山腳巷57之1號建物全部，移轉所有權予原告」之
    判決，案經本院97年度訴字第1464號判決，並經第二、三審
    判決確定在案可稽。嗣因被告無意依判決辦理對待給付，而
    互為所有權移轉登記，原告仍於100 年5 月12日依上開判決
    主文向地政機關辦理所有權移轉登記，就被告所有上開坐落
    臺中市新社區○○○段89-106地號土地（下稱系爭89-106地
    號土地）移轉予原告，繳納土地增值稅新臺幣（下同）997,
    202 元，並同時繳納被告所有坐落臺中市○○區○○里○○
    街○段6巷18號房屋所積欠之房屋稅22,811元（計算式：4167
    +3166+6498+8980=22811)，始完成登記。
  (二)按當事人雙方約定互相移轉金錢以外之財產權者，準用關於
    買賣之規定，民法第三百九十八條定有明文。而參以最高法
    院82年度台上字第172 號判決及79年度台上字第1204號判決
    ：「土地所有權之移轉為絕賣者，其增值稅向出賣人徵收之
    ，土地法第182 條定有明文。出賣人負有繳納土地增值稅之
    公法上金錢債務，如由第三人繳納，不得謂非受有金錢債務
    消滅之利益，並致該第三人受有損害。苟出賣人對該第三人
    無受此利益之法律上原因，應構成不當得利，該第三人即有
    不當得利之返還請求權。」、「無因管理之管理人，係為本
    人盡公益上之義務，或為其履行法定扶養義務，其管理雖違
    反本人之意思，仍有民法第176條第1項規定之費用償還、債
    務清償及損害賠償請求權，同條第2 項定明文。本件上訴人
    墊款為被上訴人繳納土地增值稅，係為被上訴人盡公益上之
    義務，其管理在客觀上難謂對於被上訴人不利，縱違反被上
    訴人之意思，依上說明，上訴人亦得就其墊款請求被上訴人
    償還。至於稅捐稽徵機關對於被上訴人核課之土地增值稅額
    正確與否，原非上訴人所能過問，如有不當，亦僅能由被上
    訴人依行政救濟程序請求救濟。」本件互易不動產之行為，
    被告為其所有系爭89之106 地號土地之出賣人，負有繳納土
    地增值稅之義務，原告因欲辦理本件不動產之移轉，必須先
    就被告所積欠房屋稅繳納始得辦理，原告爰依不當得利及無
    因管理競合法律關係請求返還代墊款1,000,013 （計算式：
    997202+22811=0000000）元，並自100年1月27日繳納之日起
    之法定利息。
  (三)並聲明：1.被告應給付原告新臺幣1,000,013元，及自100年
    1月27日起至清償之日止，按週年利率百分之5計算之利息。
    2.訴訟費用由被告負擔。3.願供擔保，請准宣告假執行。
  (四)對被告抗辯之陳述：
    1.依據土地稅法施行細則第42條，土地增值稅是向原所有權
      人徵收。房屋稅條例第4 條規定，房屋稅徵收對象是房屋
      所有權人，依上開法律規定原告代替被告繳納土地增值稅
      、房屋稅，被告沒有受法律上利益之原因，依據不當得利
      及無因管理，訴請被告返還。
    2.系爭房屋是被告所建造，兩造之離婚協議書記載要互相移
      轉，因被告不同意原告才起訴請求。
    3.被告所提原告未經其同意，偽造被告所有坐落臺中市新社
      區○○○段第89-176地號土地「土地使用同意書」提供新
      社區休閒農業導覽發展協會使用，及另同意無償提供公眾
      使用10年之「土地使用同意書」交付水土保持局第二工程
      所承辦人盧威志行使之等事與本案系爭事實並無關聯，實
      屬二事。
二、被告則以：
  (一)系爭第89之106 地號土地，原為被告父親所購買並登記於被
    告名下，其後以被告名義向農會貸款建屋，且農地房屋係以
    農舍名義申請建築自住。嗣因原告以二次施工方式加建，並
    自離婚起，皆由原告以民宿及餐廳形式經營「天籟園」，資
    產管理所得皆由原告獨享。系爭土地因是農地及農舍，移轉
    過戶本不需繳納稅捐，係因原告挪作營業用途餐廳使用，致
    使稅金及公告地價調漲，產生高額土地增值稅。
  (二)被告離婚當時，財產之分配僅取得部分農地，未能有任何收
    益，三名女兒均由被告獨立扶養。而原告因經營天籟園獲利
    ，卻無支付任何費用。被告並未因天籟園有任何收益得利，
    且於兩造離婚當時法規規定土地上有違建物不能辦理過戶，
    原告不同意拆除農舍餐廳民宿來辦理過戶，又自從原告訴訟
    期間，天籟園仍照常營業獲利，然而地價及房屋稅卻都是由
    被告支付，至為不公，被告實無不當得利可言。
  (三)被告並非系爭89-106地號土地之出賣人，依平均地權條例第
    47條第2項、土地稅法第30條第1項關於土地增值稅徵收及土
    地漲價之利益歸公，與憲法第15、19、143 條並無抵觸，惟
    是項稅款，應向獲得土地自然漲之利益者徵收，始於合租稅
    公平之原則，大法官會議釋字第180 號可佐，則本件係原告
    獲利，自不應由被告支付土地增值稅。原告依據法院判決而
    將所有權移轉登記予自己，則受有土地增值利益者為原告，
    依土地法對土地增值稅相關規定自應由原告負擔。
  (四)兩造在離婚協議書並無約定系爭第89-106號土地及其上第28
    8 號建物之移轉稅捐由被告負擔，則原告主張應由被告負擔
    並無根據。再者，原告與被告並非互易不動產，且原告將第
    89之143 號土地登記予兩造女兒三人，係親情之表現，且符
    合父母在生前將財產登記予子女之民間習慣，故並非互易行
    為。又被告係因離婚始將系爭89之106號土地及其上第288號
    建物約定先移轉予原告，並非買賣，況亦無價金為若干之約
    定，則絕非買賣行為。另原告張學能將上述土地房屋移轉登
    記為其所有，係為原告自己利益，並非為被告管理事務，且
    非有利於被告，故不符合民法第172 條無因管理要件；又原
    告將土地房屋移轉為其名義，原告係受利益，反而被告受有
    損害，亦不符民法第179 條不當得利要件，則原告本件請求
    ，均無理由。
  (五)兩造雙方係於離婚協議書中，約定為夫妻財產之分配，且契
    約第一條用語為兩造協議離婚，第三條用語「分歸甲方所有
    」，顯係分配夫妻財產，足證並非互易契約，蓋如係互易契
    約理應在書面契約離婚協議書中為互易契約之約定，然觀兩
    造離婚協議書上並無如此記載或約定。故原告主張被告須依
    民法互易之規定，負擔繳納土地增值稅及房屋稅之義務云云
    ，不足採信。
  (六)本件兩造係依離婚協議書而為財產分配，然對於稅金由何人
    負擔並無詳細約定，解釋契約當事人離婚協議書之真意，應
    係由原告負擔稅金，因系爭89-106號土地及第288 號建物，
    係原告使用經營天籟園，被告並未獲得任何利益，自公平而
    言，被告自無必要亦無法負擔移轉登記之稅金及費用；又兩
    造約定兩造所生之未成年子女張祐慈及張育菁均由被告監護
    （系爭離婚協議書第二條），卻無原告須支付任何扶養費、
    贍養費或生活費等費用之約定，審酌被告之經濟能力，且尚
    須獨立撫養子女，如須由被告負擔移轉登記之稅金，顯有經
    濟上之困難，故不可能為如此不利於被告及兩造子女之約定
    ；且系爭土地、房屋長期均由原告使用收益，被告並無獲得
    任何利益，因原告以系爭土地、房屋經營天籟園餐廳民宿，
    使系爭土地、房屋自農用變更為營業用，進而導致房屋稅之
    稅率提高及公告地價調漲，如須由被告負擔所增加之稅金，
    則對被告有害無益，顯與契約平等互惠之常情不符，況土地
    農用變更為餐廳民宿使用，係原告獲得增值上的利益，故兩
    造之真意應係約定由原告負擔房屋稅及土地增值稅。
  (七)原告未經被告之同意，於民國91年11月10日竟偽造被告「土
    地使用同意書」而將被告所有坐落臺中市新社區○○○段第
    89-176地號土地，提供新社區休閒農業導覽發展協會使用，
    原告於97年3 月間，又偽造被告「土地使用同意書」表示同
    意無償提供該土地供公眾使用至少10年，且交付水土保持局
    第二工程所承辦人盧威志而行使之。足見原告違反約定提供
    被告上述土地供公眾使用，已損害被告利益。
  (八)並聲明：1.原告之訴及假執行之聲請均駁回。2.訴訟費用由
    原告負擔。3.如受不利判決，願供擔保請准宣告免為假執行
    。
三、得心證之理由：
  (一)原告與被告於民國91年5 月29日協議離婚，並簽立離婚協議
    書，原告依上開協婚協議書訴請本院就系爭89-106號土地及
    第288 號建物所有權移轉登記予原告，業經本院以97年度訴
    字第1464號判決為：「被告（即本件被告）應於原告（即本
    件原告）將臺中縣新社鄉○○○段89之143 地號土地，面積
    1664平方公尺，應有部分30分之24，辦理所有權移轉登記予
    兩造之女張育瑞、張祐慈、張育菁各取得應有部分30分之7
    、30分之7、30分之10之同時，將坐落同段89之106地號，面
    積2122平方公尺土地，及其上288 建號，門牌號碼臺中縣新
    社鄉○○街○段山腳巷57之1號建物全部，移轉所有權予原告
    。」，此部分經臺灣高等法院臺中分院以99年度重上字第6
    號判決、最高法院99年度台上字第1769號判決駁回被告上訴
    ，並於99年9月23日確定。原告於100年5 月12日持上開判決
    ，以判決移轉為由，向地政機關辦理系爭89-106號土地及第
    288 號建物所有權移轉登記，又繳納系爭89-106號土地之土
    地增值稅997,202元、地價稅8,980元（此筆原告誤載為房屋
    稅），及系爭第288號建物之房屋稅3,166元、4,167元、6,4
    98元等情，有上開離婚協議書、本院97年度訴字第1464號判
    決書、臺灣高等法院臺中分院以99年度重上字第6 號判決書
    、最高法院99年度台上字第1769號判決書、本院民事判決確
    定證明書、臺中市政府地方稅務局土地增值稅繳款書（997,
    202元）、臺中市政府稅務局東勢分局房屋稅99年5期（月）
    稅額繳款書（3,116 元）、臺中市政府地方稅務局東勢分局
    隨課100年房屋稅繳款書（4,167元）、臺中市政府地方稅務
    局東勢分局隨課100年房屋稅繳款書（6,498元）、臺中市政
    府地方稅務局東勢分局地價稅99年1期（月）繳款書（8,804
    元）各一份（均為影本），及臺中市新社區○○○段89-106
    地號土地登記第二類謄本、臺中市新社區○○○段89-143地
    號土地登記第二類謄本、臺中市新社區○○○段288 建號建
    物登記第二類謄本在卷可憑，並為兩造所不爭執，堪信為真
    實。
  (二)首應審酌者為原告繳納之997,202 元土地增值稅，依法應由
    何人負擔？茲分述理由如下：
    1.按土地增值稅照土地增值之實數額計算，於土地所有權移
      轉時，或雖無移轉而屆滿十年時，徵收之；土地為有償移
      轉者，土地增值稅之納稅義務人為原所有權人，土地為無
      償移轉者，土地增值稅之納稅義務人為取得所有權之人；
      有償移轉，指買賣、交換、政府照價收買或徵收等方式之
      移轉，無償移轉，指遺贈及贈與等方式之移轉；土地增值
      稅，以原土地所有權人為納稅義務人，但土地所有權無償
      移轉者，以取得所有權人為納稅義務人，土地法第176 條
      第1項、土地稅法第5 條第1項第1、2款，及平均地權條例
      第37條分別定有明文。又按平均地權條例第47條第2 項、
      土地稅法第30條第1 項關於土地增值稅徵收及土地漲價總
      數額計算之規定，旨在使土地自然漲價之利益歸公，與憲
      法第15條、第19條及第143 條並無牴觸，惟是項稅款，應
      向獲得土地自然漲價之利益者徵收，始合於租稅公平之原
      則，司法院大法官會議釋字第180 號解釋文參照。是以，
      土地增值稅之納稅義務人視土地移轉方式而有所不同，如
      為有償移轉者，則為原土地所有權人，如為無償移轉，則
      為取得所有權之人，以符合土地自然漲價之利益歸公，及
      向獲得土地自然漲價利益者徵收土地增值稅之租稅公平原
      則。
    2.本件系爭89-106號土地於100年5月21日由被告移轉登記予
      原告，其移轉登記原因為判決移轉，即依本院97年度訴字
      第1464號判決主文第1 項：「被告（即本件被告）應於原
      告（即本件原告）將臺中縣新社鄉○○○段89之143 地號
      土地，面積1664平方公尺，應有部分30分之24，辦理所有
      權移轉登記予兩造之女張育瑞、張祐慈、張育菁各取得應
      有部分30分之7 、30分之7 、30分之10之同時，將坐落同
      段89之106地號，面積2122平方公尺土地，及其上288建號
      ，門牌號碼臺中縣新社鄉○○街○段山腳巷57之1號建物全
      部，移轉所有權予原告。」而來，此有臺中市新社區○○
      ○段89-106地號土地登記第二類謄本、本院97年度訴字第
      1464號判決書在卷可憑。而本院97年度訴字第1464號判決
      係依據上開離婚協議書作成前揭主文第1 項內容，此亦有
      本院上述判決書、臺灣高等法院臺中分院以99年度重上字
      第6 號判決書、最高法院99年度台上字第1769號判決書各
      一份在卷足參。從而，本件系爭89-106號土地所有權移轉
      之原因係來自於上開離婚協議書，當可認定。
    3.綜觀上開離婚協議書，並未約定系爭89-106號土地移轉時
      ，由何人負擔土地增值稅，是本件土地增值稅繳納義務人
      自應視此離婚協議書約定系爭89-106號土地所有權移轉之
      性質係有償或無償，並參酌向獲得土地自然漲價利益者徵
      收土地增值稅之租稅公平原則而認定。原告主張兩造就本
      件系爭89-106號土地、該土地上建號288 之建物與同段89
      之143 地號土地進行互易云云，惟上開協議書第三條規定
      ：「乙方（即被告）名下座落臺中縣新社鄉○○○段89-
      106地號土地及該土地上建號288之建物含增建部分歸甲方
      （即原告）所有。上述不動產如因法令限制暫時無法辦理
      移轉發記手續時，乙方同意於日後可辦理移轉登記時，立
      即配合辦理移轉登記予甲方。上述不動產在辦理移轉登記
      前，乙方同意甲方無償使用，且乙方不得移轉登記他人或
      出租、出租他人，亦不得設定抵押權。」，以此條「歸甲
      方所有」之用語及未見其他對價條件，應可認被告無償將
      系爭89-106號土地及其上288 建號建物贈與原告。又觀諸
      上開離婚協議書第四項規定：「除本協議書第三條所示之
      不動產外，甲、乙雙方協議現登記為甲方或乙名下之不動
      產各歸登記名義人所有。但甲方名下座落臺中縣新社鄉○
      ○○段89-143地號土地，於上述同地段89-106地號地號土
      地及其上建物辦理移轉登記予甲方之同時，甲方應將該89
      地號土地（按依前揭一至三審之判決，此係指同地段89-1
      43地號土地）移轉登記予甲、乙雙方所生之子女三人每人
      持分三分之一（如不能移轉共有，由甲、乙雙方指定子女
      一人為登記名義人），惟甲方得以節稅方式逐年分次移轉
      。」則依此條項規定，原告在受被告贈與系爭89-106號土
      地及其上288 建號建物同時，應負擔移轉同地段89-143地
      號土地所有權予其三名子女之義務，原告並非移轉同地段
      89-143號土地予被告，自不得認兩造間就系爭89-106號土
      地及其上288 建號建物，與同地段89-143地號土地相互移
      轉所有權，是兩造間並無約定互相移轉金錢以外之財產權
      ，要非互易行為，上開離婚協議書有關系爭89-106號土地
      及其上288 建號建物所有權移轉之約定實係附負擔之贈與
      。
    4.本件原告係依上開離婚協議書所約定之附負擔贈與法律關
      係，將系爭89-106號土地所有權移轉登記予自己，則受有
      土地增值利益者為原告，依土地稅法第5 條第1項第2款及
      平均地權條例第37條，土地增值稅當然應由原告繳納。本
      件997,202 元土地增值稅既應由原告負擔，原告繳納上開
      土地增值稅自非代被告而為，要非無因管理，尚難依民法
      第176條第2項規定，請求被告償還其費用及自支出時起之
      利息。另原告繳納上開土地增值稅，亦無使被告獲取不當
      利益可言，其併依民法第179 條規定，訴請被告返還不當
      得利，亦屬無據。
  (三)次應審酌者為原告繳納之地價稅8,980 元（此筆原告誤載為
    房屋稅），及房屋稅3,166 元、4,167 元、6,498 元，共計
    22,811元，依法應由何人負擔？茲分述理由如下：
    1.按地價稅之納稅義務人為土地所有權人；房屋稅向房屋所
      有人徵收之，土地稅法第3條第1項第1款、房屋稅法第4條
      第1項分別定有明文。查系爭89-106號土地及第288號建物
      所有權係於100年5月12日移轉登記予原告，此有臺中市新
      社區○○○段89-106地號土地登記第二類謄本、臺中市新
      社區○○○段288 建號建物登記第二類謄本在卷可憑，而
      上開地價稅8,980 元，及房屋稅3,166元、4167元、6,498
      元，均係原告於100年1月27日繳款，亦有臺中市政府稅務
      局東勢分局房屋稅99年5 期（月）稅額繳款書、臺中市政
      府地方稅務局東勢分局隨課100 年房屋稅繳款書、臺中市
      政府地方稅務局東勢分局隨課100 年房屋稅繳款書、臺中
      市政府地方稅務局東勢分局地價稅99年1 期（月）繳款書
      各一份（均為影本）附卷可參，足見上開稅款發生時，系
      爭89-106號土地及第288 號建物所有權人均係被告，依前
      揭條文之規定，上開稅款之納稅義務人自應為被告。
    2.按未受委任，並無義務，而為他人管理事務者，管理事務
      利於本人，並不違反本人明示或可得推知之意思者，管理
      人為本人支出必要或有益之費用，或負擔債務，或受損害
      時，得請求本人償還其費用及自支出時起之利息，或清償
      其所負擔之債務，或賠償其損害，倘其管理係為本人盡公
      益上之義務，管理人管理事務雖違反本人之意思，仍有上
      開請求權，此觀民法第172條、第174條第2項、第176條規
      定甚明。且民法第176條第1項所謂「利於本人」，係指客
      觀利益而言，至於本人是否認為有利，並非決定標準。查
      本件系爭第89-106號土地及其上第288建號8建物之地價稅
      、房屋稅，上開離婚協議並未特別約定由原告負擔，惟上
      開地價稅、房屋稅之繳納義務人係被告，業如前述，則原
      告在法律上即無義務，亦未受委任，其代被告繳納上開地
      價稅、房屋稅共22,811元（計算式：4167+3166+6498+898
      0=22811)，係代盡其公益上之義務，並因此消滅被告所負
      公法上之義務，自係有利於被告，縱違反被告本人之意思
      ，依民法第176條第2項規定，原告請求被告償還其代支出
      上開地價稅、房屋稅共22,811元之必要費用，及自繳納時
      間即100年1月27日起至清償日止，按週年利率百分之五計
      算之利息，仍屬有據，應予准許。
    3.原告此部分請求既經本院審認有理由，則原告就上開地價
      稅、房屋稅另依不當得利請求權規定訴請被告給付22,881
      元，為請求權競合，本院自無庸再予審認，併此敘明。
四、綜上所述，原告依無因管理請求權之法律關係，請求被告給
    付22,811元，及自100年1月27日起至清償日止，按週年利率
    5%計算之利息，為有理由，應予准許；逾此部分之其餘請求
    ，則無理由，應予駁回。
五、本件事證已臻明確，兩造所為之其他主張，陳述並所提之證
    據，經審酌後，認均與本件之結論無礙，不再一一論述，併
    予敘明。
六、原告陳明願供擔保，請准宣告假執行，在原告勝訴範圍內，
    核無不合，爰酌定相當之擔保金額准許之；併依職權宣告被
    告預供適當擔保金額後得免為假執行。至於原告敗訴部分，
    其假執行之聲請已失所附麗，應併予駁回。
七、據上論結，本件原告之訴為一部有理由，一部無理由，依民
    事訴訟法第79條、第390條第2項、第392條第2項，判決如主
    文。
中    華    民    國    100   年    10    月    26    日
                  民事第二庭  法  官  黃裕仁
正本係照原本作成。
如對本判決上訴，須於判決送達後20日內向本院提出上訴狀。如
委任律師提起上訴者，應一併繳納上訴審裁判費。
中    華    民    國    100   年    10    月    26    日
                              書記官  司立文